---
title: "Evolución de indicadores peruanos usando gapminder"
author: "Samuel Calderon"
date: "2021-02-01"
output: 
  html_document:
    theme: journal
    highlight: pygments
    df_print: kable
---

```{r setup, include=FALSE}
knitr::opts_chunk$set(echo = TRUE)
```

```{r paquetes, warning=FALSE, message=FALSE}
# Paquetes necesarios
library(readxl)
library(dplyr)
library(ggplot2)
```

# Obtención de los datos

```{r data}
gapminder <- read_excel("data/gapminder_subset.xlsx")
```

A continuación se da a conocer una muestra de 10 observaciones presentes en los datos.

```{r}
gapminder %>% 
  sample_n(10)
```

Por cuestiones de comodidad, cambiaremos el nombre de las columnas de nuestra data.

```{r}
gapminder <- gapminder %>% 
  rename(pais = country,
         continente = continent,
         año = year,
         expectativa_de_vida = lifeExp,
         poblacion = pop,
         pbi_per_capita = gdpPercap)

gapminder %>% 
  sample_n(10)
```

## Cantidad de países por continente

```{r}
gapminder %>% 
  filter(año == "2007") %>% 
  count(continente)
```

Visto de manera gráfica:

```{r}
gapminder %>% 
  filter(año == "2007") %>% 
  count(continente) %>% 
  ggplot(aes(x = continente, y = n)) +
  geom_col()
```


# Evolución del PBI per cápita peruano

Podemos obtener la tabla de datos de evolución del PBI peruano.

```{r}
gapminder %>% 
  filter(pais == "Peru") %>% 
  select(pais, año, pbi_per_capita)
```


```{r}
gapminder %>% 
  filter(pais == "Peru") %>% 
  ggplot(aes(x = año, y = pbi_per_capita)) +
  geom_line(color = "orange") 
```

## Comparación entre países de alianza del pacífico

```{r}
gapminder %>% 
  filter(pais %in% c("Peru", "Chile", "Colombia", "Mexico")) %>% 
  ggplot(aes(x = año, y = pbi_per_capita)) +
  geom_line(aes(color = pais))
```

## Comparación entre Perú y Colombia después de 1980

```{r}
gapminder %>% 
  filter(pais %in% c("Peru", "Colombia"), 
         año > 1980) %>% 
  ggplot(aes(x = año, y = pbi_per_capita)) +
  geom_line(aes(color = pais))
```

## Cálculo del PBI total nacional

```{r}
gapminder %>% 
  filter(pais == "Peru") %>% 
  mutate(pbi_total = pbi_per_capita * poblacion) %>% 
  select(pais, año, pbi_total)
```

Visto de manera gráfica:

```{r}
gapminder %>% 
  filter(pais == "Peru") %>% 
  mutate(pbi_total = pbi_per_capita * poblacion) %>% 
  ggplot(aes(x = año, y = pbi_total)) +
  geom_line(color = "orange")
```

## Comparación de la evolución del PBI nacional entre Perú y Colombia

```{r}
gapminder %>% 
  filter(pais %in% c("Peru", "Colombia")) %>% 
  mutate(pbi_total = pbi_per_capita * poblacion) %>% 
  ggplot(aes(x = año, y = pbi_total)) +
  geom_line(aes(color = pais))
```

## Top 10 de países con menor PBI per cápita en 2007

```{r}
gapminder %>% 
  filter(año == 2007) %>% 
  select(pais, continente, pbi_per_capita) %>% 
  arrange(pbi_per_capita) %>% 
  mutate(rank = row_number()) %>% 
  filter(rank <= 10)
```

## Top 10 de países con mayor PBI per cápita en 2007

```{r}
gapminder %>% 
  filter(año == 2007) %>% 
  select(pais, continente, pbi_per_capita) %>% 
  arrange(desc(pbi_per_capita)) %>% 
  mutate(rank = row_number()) %>% 
  filter(rank <= 10)
```
